# Analyse Factorielle 

Pour les analyses factorielles, un des packages des plus utilisés est *FactoMineR*, par sa simplicité, ses graphiques et ses extensions en clique-bouton en lien avec Rcommander. Pour information, nombreuses des méthodes implémentées dans ce package ont été codées par leur créateur (AFM, ACM, etc..). Le package *factoextra* sera aussi utilisé pour sa complémentarité avec *FactoMineR* et permettant la réalisation simple de beaux graphiques


catdes() for categories description
dimdesc() for dimension description
condes() for Continuous variables descriptions
plotellipses() for confidence ellipses around categories after PCA or MCA 

## Notion d'inertie

L'inertie d'un jeu de données peut être considérée comme la quantité d'informations contenue au sein du jeu de données. On définit alors l'inertie *I* de l'ensemble d'un groupe de données à partir de son centre de gravité *g* :

\begin{center}
$I=\frac{1}{n}\sum_i^nd(e_i,g)^2$,
\end{center}

avec *d* la distance de chaque individu $e_i$ au centre de gravité *g*. Lors de la classification, notamment hiérarchique ascendante, on peut définir l'inertie intra-classe $I_a$ (information contenue dans l'ensemble des groupes) et l'inertie inter-classe $I_e$ (information non contenue dans les groupes) à partir des centres de gravité partiels $g_i$ de chacun des *k* groupes :

\begin{center}

$I_e=\frac{1}{n}\sum_i^kn_id(g_i,g)^2$

$I_a=\frac{1}{n}\sum_i^k\sum_j^{n_i}d(e_j,g_i)^2$

\end{center}


Si une inertie est nulle, cela signifie que tous les individus sont identiques. Par définition, l'inertie $I$ équivaut à la somme des variances des *j* variables du jeu de données. Si toutes les données sont centrées-réduites, alors l'inertie vaut *j*




## ACP : Analyse en Composante Principale 

### Cadre


La réalisation d'une ACP permet de répondre à de multiples objectifs : Permettre une représentation d'un jeu de données complexe en limitant le nombre de dimensions tout en conservant un maximum d'information, mais également d'étudier des corrélations multiples de façon simultanée. 

Pour présenter l'ACP, on s'aidera du jeu de données *decathlon* présent dans le package *FactoMineR*. Il représente pour plusieurs individus leur résultats sur les dix épreuves d'un décathlon, leur classement à la fin des épreuves, le nombre de points associés et le cadre dans lequel le décathlon a été réalisé. 

```{r}
library(FactoMineR)
data(decathlon)
kable(head(decathlon[,1:7]))
```

Une question qui est posée est si certains sport sont plus discriminants pour chercher à atteindre les premières places. C'est dans ce cadre qu'on utilisera l'ACP pour regarder les liens entre variables. 


```{r}
res <- PCA(decathlon,graph=F, 
           quanti.sup = 11:12, # Les variables 11 et 12 sont quantitatives supplémentaires
           quali.sup=13) # La variable 13  qualitative ne participera pas à la construction des axes.
```

On peut appliquer plusieurs fonctions au résultat obtenu :


- *dimdesc()* fpour la description des dimensions par les variables
- *plotellipses()* pour tracer des ellipses de confiances sur le plan factoriel pour les variables qualitatives


### Réduire ou ne pas réduire, telle est la question

Avant de lancer l'ACP, une question qui peut se poser est de réduire ou non les données utilisées. Le centrage est automatique pour permettre de ramener toutes les variables avec une même moyenne (à savoir 0). La réduction n'est pas automatique et le fait de la réalisation ou non influe fortement sur les résultats. La réduction induit que chaque variable voit sa variance réduite à 1 et donc que toutes les variables apporteront à l'ACP la même quantité de données. Cela permet notamment de comparer des variables quantitatives non comparables en temps normal, comme c'est le cas ici. Comparer un temps aux 100 mètres en seconde et une longueur de saut en mètre n'a pas vraiment de sens et donc la question ne se pose pas. Cependant, si les variables sont dans la même unité, la question revient à savoir si on souhaite permettre que chaque variable apporte la même quantité d'information ou si on souhaite que celles avec de plus grandes variances soient de bases discriminantes. . 

## AC : Analyse des Correspondances

## ACM : Analyse des Correspondances Multiples

équivalent l'ACP pour données que qualitatives

## AFDM : Analyse Factorielle de Données Mixtes

méthode permettent d'utiliser des données quali et quanti dans un même tableau d'analyse

## AFM: Analyse Factorielle Multiple

```{r}
data(wine)
res <- MFA(wine, group=c(2,5,3,10,9,2), type=c("n",rep("s",5)),
    ncp=5, name.group=c("orig","olf","vis","olfag","gust","ens"),
    num.group.sup=c(1,6),graph=F)
```


Dual MFA et AFMH en supplément 

## GPA : 

## Analyse Canonique

```{r,echo=F}
detach("package:FactoMineR", unload=TRUE)
```


