---
title: "Quelques notes sur les statistiques"
author: "P.Gaignon"
date: \today
header-includes:
  - \usepackage{ucs} 
  - \usepackage[T1]{fontenc}
  - \newcommand*\chancery{\fontfamily{pzc}\selectfont}
  - \usepackage{float}
  - \floatplacement{figure}{H}
  - \usepackage{tgschola}
  - \usepackage{frcursive}
  - \usepackage{latexsym,amsmath,amssymb,textcomp,amsfonts}
  - \usepackage{graphicx}
  - \usepackage{nccpic}
  - \usepackage{setspace}
  - \usepackage{multicol}
  - \usepackage{url}
  - \usepackage{wrapfig}
  - \usepackage{setspace}
  - \linespread{1.5}
  - \usepackage{hyperref}
  - \usepackage{geometry}
  - \usepackage{tikz}
  - \usetikzlibrary{snakes}
  - \usepackage{tcolorbox}
  - \renewcommand{\thesection}{\Roman{section})}
  - \renewcommand{\thesubsection}{\alph{subsection}}
  - \usepackage{titlesec}
  - \titlespacing{\section}{0cm}{1cm}{0.4cm} 
  - \titlespacing{\subsection}{0.7cm}{0.2cm}{0.1cm}
  - \titlespacing{\subsubsection}{1.4cm}{0.cm}{0.1cm}
  - \titlespacing{\paragraph}{2.1cm}{0.cm}{0.1cm}
  - \usepackage{tocloft}
  - \addtolength{\cftsecnumwidth}{10pt}
  - \usepackage{chngcntr}
  - \counterwithin{figure}{section}
  - \makeatletter
  - \renewcommand*\l@figure{\@dottedtocline{1}{1em}{3.2em}}
  - \makeatother
output: 
  pdf_document: 
    fig_caption: yes
    fig_width: 8
    keep_tex: yes
    number_sections: yes
    toc: yes
    toc_depth: 4
bibliography: Ref/Ref.bib
csl: Ref/elsevier-harvard.csl
editor_options: 
  chunk_output_type: console
  markdown: 
    wrap: 72
---

```{r,echo=F,message=F,warning=F}
rm(list=ls())

#Contrasts à définir
options(contrasts=c("contr.sum","contr.sum"))
library(kableExtra)
source("Usefull_functions.R")
library(knitr)
knitr::opts_chunk$set(warning=F,comment = "%", fig.pos="H",message = F)
```

\pagebreak

\listoffigures

\section*{A propos de ce document :}

Ce document est destiné à une utilisation interne uniquement. Merci de
ne pas le diffuser, s'agissant d'un document interne de travail, et
étant un document servant de notes pour la consultance en statistiques.
Un document spécifique destiné aux étudiants est en cours d'élaboration.

Pour chaque partie, il est précisé les packages nécessaires à installer
pour faire tourner le code proposé. Il est également important
d'installer les dépendances des packages pour que tout fonctionne. Des
commentaires de code sont également ajoutés pour expliquer certains
éléments particuliers lors de la mise en pratique sous R.

Attention, il ne s'agit pas d'un document apprenant à coder en R, mais
donnant les éléments nécessaires pour réaliser certaines analyses. La
majorité des analyses sont réalisées à partir de données déjà présentes
dans R.

\pagebreak

# Quelques bases statistiques

<!-- ```{r child = '01_Base_Stat.Rmd'} -->
<!-- ``` -->

\pagebreak

# Analyse Factorielle

<!-- ```{r child = '02_Analyse_Factorielle.Rmd'} -->
<!-- ``` -->

\pagebreak

# Classification

<!-- ```{r child = '03_Classification.Rmd'} -->
<!-- ``` -->

\pagebreak

# Régression

<!-- ```{r child = '04_Regression.Rmd'} -->

<!-- ``` -->

# Régression Logistique

<!-- # ```{r child = '06_Reg_Log.Rmd'} -->
<!-- #  -->
<!-- # ``` -->

# Sélection de modèles

# Sélection de modèles

Dans l'exemple, on va s'intéresser à l'épaisser de gras dorsal. Il
s'agit d'une référence fixée par le marché mesuré dans les abbatoirs de
porcs, et qui permet une évaluation indirecte par mesure sur la
carcasse. Il existe différents type d'instruments pour essayer d'évaluer
la qualité de la viande de porcs, mesurant l'épaisseur de gras et de
muscle. L'objectif est d'obtenir une bonne prédiction du TMP. Il existe
aussi des scanners maintenant qui apportent plus d'informations car ils
étudient des zones plus larges, mais leur emploi est plus couteux. Pour
cela, on dispose de différentes zones de mesure, ainsi que la mesure
exacte du TMP.

```{r}
TMP<-read.table("Regression/19624_DIS05.txt",sep=",",header=T) #issu des données Agrocampus
```

L'objectif est de construitre une équation (donc un modèle) de
prédiction (ici du TMP) à l'aide de mesure indirecte. Il s'agit d'une
mise en équation du vivant, de ce que l'on observe, de quelque chose
qu'on ne maitrise pas dans le but d'expliquer et/ou prédire.

Modèle de régression linéaire :

```{=tex}
\begin{center}
$Y =\beta_{0}+\sum_{i=1}^{p}\beta_{i}x_{i}+\epsilon$
\end{center}
```
où :

-   $p$ est le nombre de variables (ici le nombre d'épaisseurs
    tissulaires mesurées)

-   $\epsilon$ est l'erreur résiduelle d'écart-type $\sigma$

Comment peut-on estimer un modèle ? Comment le valide-t-on ? On va
partir de modèles connus (linéaires) vers non connus (non linéaires) à
partir de mesures indirectes pour obtenir les prédictions qui nous
intéressent et un modèle de référence (ex: modèle de prédiction du TMP).
Cependant, s'il y a beaucoup de variables, la statistique est incapable
de spécifier la non-linéarité, à cause du nombre de composantes trop
élevé.

Les modèles non-linéaires sont souvent avec 2 ou 3 variables, que l'on
décompose toujours en deux parties, une "prévisible" (tendance moyenne)
et une autre variable.

Par exemple, il y al test du CGM (Capteur de Gras Maigre) dans le cas du
TMP qui associé à des lieux mesures de références.

Si l'on observe le tableau des corrélations des variablex explicatives,
on observe une redondance de l'information, peut-être un sous-modèle
serait-il plus intéressant (3 blocs de variables corrélées).

```{=tex}
\begin{figure}
  \centering
  \includegraphics{Regression/Tableau-Correlation.png}
  \caption{Corrélations entre variables du jeu de données}
\end{figure}
```
```{r}
mod<-glm(TMP89~.,data=TMP[is.na(TMP$TMP89)==F,c(1,3:41)])
summary(mod)
```

\pagebreak

# Analyse Discriminante (Linéaire et Quadratique)

<!-- ```{r child = '07_LDA.Rmd'} -->
<!-- ``` -->

\pagebreak

# Analyse de survie

<!-- ```{r child = '08_Survie.Rmd'} -->
<!-- ``` -->

\pagebreak

# Meta-analyse

<!-- ```{r child = '10_MA.Rmd'} -->
<!-- ``` -->

# Machine Learning

```{r child = '12_ML.Rmd'}

```

# Deep Learning


```{r child = '14_ML.Rmd'}

```




# Traitement d'image


```{r child = '16_Image.Rmd'}

```



# Rstudio

## quelques raccourcies

## Rstudio

Quelques raccourcis intéressants : - *ALT + -* : écrit de lisgne
d'assignation **\<-** - *CTRL + MAJ + M* écrira le signe du pipe
**%\>%** - *CTRL + MAJ + R* vous permettra d'écrire proprement un titre
de nouvelle section - *CTRL + ALT + I* insérera un code chunk R dans
votre code Rmarkdown - *CTRL + ALT + X* : alors celui-là est très
intéressant. Si vous avez un bout de code que vous souhaitez transformer
en fonction, ce raccourci-clavier fera tout le boulot tout seul, jusqu'à
deviner le nom des paramètres de la fonction, vous n'aurez qu'à entrer
le nom de la fonction. - *ALT + L* réduit la section dans laquelle est
le curseur - *ALT + MAJ + L* ouvre la section - *ALT + O* réduit toutes
les sections - *ALT + MAJ + O* ouvre toutes les sections - *CTRL + I*
indente correctement le code sélectionné - *CTRL + MAJ + C* commente ou
dé-commente la ligne active ou les ligne

Fonction cut -\> Permet de transformet une quanti en quali avec des
intervalles données

Fonction smartbind de chez gtools -\> faire du rbind avec des colonnes
mal agencées, permet du rbind selon le nom des colonnes.

Fonction droplevels -\> Fait disparaître les niveaux de facteurs non
utilisés.

\pagebreak

# Bibliographie
